臺灣高等法院刑事判決　　　　　　　　　　　　　九十二年度上訴字第四六五五號
　　上　訴　人
　　即　被　告　丙○○
　　選任辯護人　楊國宏律師
　　　　　　　　李靜怡律師
　　　　　　　　許碧真律師
右上訴人即被告因偽造文書案件，不服臺灣桃園地方法院九十一年度訴字第一九一三
號，中華民國九十二年八月二十七日第一審判決（起訴案號：臺灣桃園地方法院檢察
署九十一年度偵續字第五號）提起上訴，本院判決如左：
    主  文
上訴駁回。
    事  實
一、丙○○係戊○○之妻，戊○○於民國八十四年三月二日與國華人壽保險股份有限
    公司（下稱國華人壽）簽立以戊○○為要保人及被保險人、丙○○為受益人之「
    至尊保本終身保險」，除被保險人戊○○身故由受益人丙○○領取保險金之情形
    外，其他情形之保險金則均由被保險人戊○○領取。八十五年十月三日，戊○○
    於住處遭不詳姓名年籍之人以某種酸性液體潑灑臉部，造成臉部嚴重灼傷及雙眼
    失明。因戊○○受前述嚴重傷害雙目失明、行動不便，乃將其存摺、印章交予丙
    ○○，便於丙○○代其處理申辦相關事宜或提領小額款項以支付日常家務生活費
    用。丙○○於八十六年四月二日代以戊○○名義，備齊相關申請理賠之文件向國
    華人壽申請殘廢理賠金，由業務員陳秋香轉呈國華人壽理賠部，國華人壽理賠部
    徵信員彭國揚於八十六年四月十五日至臺北市○○○路○段九一號三樓之陽光教
    養會探望戊○○，並向戊○○表明是國華人壽基於理賠之需要前往了解徵信後，
    國華人壽即簽發發票日為八十六年五月二十二日，付款人為彰化商業銀行、票號
    ＡＲ0000000號、面額新臺幣（下同）二百零三萬八千一百三十二元、受
    款人為戊○○之禁止背書轉讓支票乙紙，由陳秋香轉交丙○○。丙○○領取該支
    票並將該支票存入戊○○新莊郵局第十五支局、帳號○一三一八七之四號的帳戶
    提示兌現後（原郵局帳戶內有存款四萬八千九百十一元，連同此存入之款項，存
    款餘額共為二百零八萬七千零四十三元），竟隱瞞戊○○而未告知已領取保險理
    賠金支票之事，且其明知該筆保險理賠金及戊○○郵局帳戶內之原存款均屬戊○
    ○所有，竟基於意圖為自己不法所有和行使偽造私文書之概括犯意，分別於八十
    六年五月三十一日、同年六月二日，未經戊○○之同意，連續二次至桃園縣中壢
    市興國郵局，填寫郵政存簿儲金提款單（下稱提款單），並盜用戊○○交其保管
    之印章蓋印其上，而偽造戊○○名義之提款單私文書，再將存摺連同如附表所示
    之偽造提款單行使交付予該郵局之承辦人員，使郵局承辦人員陷於錯誤，誤認丙
    ○○之領款係取得戊○○之同意而如數交付如附表所示之金額（偽造及行使提款
    單盜領之日期、金額、各提款單上盜用印章之枚數均詳如附表，共計提領二百零
    七萬一千五百元，使戊○○之存款帳戶內僅賸一萬五千五百四十三元），足以生
    損害於戊○○及郵局。數月後戊○○發現有異，致電國華人壽告稱其未拿到理賠
    金，並詢問相關事宜，經陳秋香告知保險理賠金支票已於八十六年五月間交付丙
    ○○，戊○○始悉上情。
二、案經戊○○訴由臺灣桃園地方法院檢察署檢察官偵查起訴。
    理  由
一、訊據被告丙○○固坦承其以戊○○名義，填寫提款單提領前述款項之事實，惟否
    認有何偽造文書及詐欺取財之犯行，辯稱：婚後戊○○即將所有印章、存摺等都
    交給伊保管，平常家務就由伊代理，戊○○發生該事故後，家計都是伊在處理，
    戊○○住在陽光教養會時有跟伊說保險金都要交給伊處理云云。惟查：
（一）告訴人戊○○於八十四年三月二日以自己為要保人及被保險人，向國華人壽投
      保至尊保本終身保險，除被保險人戊○○身故係由受益人丙○○領取保險金之
      情形外，其他情形之保險金則均由被保險人戊○○領取，嗣戊○○於八十五年
      十月三日遭受重傷害，被告於八十六年四月二日代以戊○○名義，透過業務員
      陳秋香向國華人壽申請殘廢理賠金，國華人壽簽發面額二百零三萬八千一百三
      十二元之支票乙紙，經由陳秋香轉交被告，被告將該支票存入戊○○新莊郵局
      第十五支局、帳號○一三一八七之四號的帳戶提示兌現之事實，業據被告供承
      在卷，核與告訴人之指述及證人陳秋香證述之情節相符，並有國華人壽至尊保
      本終身保險保險單影本、國華人壽保險要保書影本、保險契約變更申請書影本
      、國立臺灣大學醫學院附設醫院診斷證明書二紙、國立台灣大學醫學院附設醫
      院住院自付費用收據聯、醫務顧問咨詢單、國華人壽保險要保書、保險契約變
      更申請書、理賠給付申請書、業務聯繫簡覆表、理賠給付審核書、事故徵信報
      告審核書、國華人壽所支付面額為二百零三萬八千一百三十二元之彰化銀行支
      票影本等在卷可稽，足見被告此部分之供詞與事實相符。本件保險理賠金之領
      取權人既為告訴人戊○○，則該筆理賠金屬告訴人於婚姻關係存續中所取得之
      原有財產；另告訴人郵局帳戶內原有之存款，係告訴人工作所得（告訴人陳稱
      其薪水均匯入該帳戶，此亦為被告不爭執），亦係屬告訴人之原有財產，準此
      ，上開款項均屬告訴人所有（民法第一千零十七條第一項參照），合先敘明。
（二）被告分別於八十六年五月三十一日、同年六月二日，至桃園縣中壢市興國郵局
      ，填寫提款單並蓋用告訴人交付其保管之印章而提領如附表所示金額之款項，
      共提領二百零七萬一千五百元之事實，亦據被告供承在卷，且有提款單影本五
      紙、郵局存提款交易明細影本（九十一年偵續字第五號卷第二十一至二十七頁
      ）、及新舊儲金簿影本（原審卷第二二五頁及被告提出於本院之證物影本）附
      卷可稽。依上開提款單所示，八十六年五月三十一日四筆提款之時間為上午九
      時四十二分一秒、四十二秒，四十三分一秒、二十六秒，據此足認被告係同時
      填寫提款單及行使提領，而八十六年六月二日之提款單僅有一筆附卷（九十一
      偵卷第二十頁）為上午十一時二十三分十六秒，其餘則已銷毀，有中華郵政股
      份有限公司九十二年七月二十三日儲字第０九二０七０九二九五號函附卷可稽
      （原審卷第二五０頁），無從確定其餘六筆之提領時間，惟參之之前五月三十
      一日提領之情形，亦應可認係同時填寫七筆提款單而提領之。
（三）被告雖辯稱告訴人住在陽光教養會時，有跟伊說保險金都要交給伊處理云云，
      然告訴人否認上情，並指稱：伊並未說要將保險理賠金交給被告處理，甚至保
      險理賠金核撥下、遭被告領走等情，伊完全不知，八十六年六月十二日被告應
      伊請求返還郵局存摺，居然給伊一本全新的存摺，之後被告就避不見面、拒絕
      聯絡，到了八十六年九月伊開始思考被告為何避不見面，打電話去查戶頭資金
      流動情形，始知理賠金被領走的事等語。經查：
  １、被告供承：「我去領保險金之前沒有跟戊○○講這一切事情，我並沒有告訴他
      保險金何時下來、何時去領」、「（問：為何不打電話給他？）因為他那時情
      緒很不穩定，所以我想過一陣子再跟他講」、「（問：為何一直都沒有跟他講
      ？）因為他後來越鬧越厲害，我就帶小孩離開娘家躲著他，所以沒有跟他講」
      （見九十一年度偵續字第五號卷第一二四頁背面至第一百二十五頁背面）等語
      ；參以證人陳秋香證稱：伊第一次見到被告時，被告已投保但還未受傷，第二
      次是在保險金理賠過後幾個月，告訴人打電話跟伊請教人壽險是否被領走，伊
      對告訴人說難道被告沒有跟你說嗎？伊就坦白告知告訴人被告申領理賠金的整
      個過程等語（見原審法院九十二年四月四日訊問筆錄），足見告訴人指稱其在
      八十六年九月之前不知保險理賠金已核撥及遭被告領走乙節屬實。
  ２、告訴人指稱伊向被告索回郵局存摺，被告在八十六年六月十二日始將印章、存
      摺等返還告訴人之事實，核與被告供稱：伊係在該年端午節左右帶小孩回去看
      視告訴人，順便將存摺等返還告訴人等情（見原審法院九十二年八月十三日審
      判筆錄）相符。觀諸前述國華人壽所支付面額為二百零三萬八千一百三十二元
      之支票在八十六年五月底存入告訴人之郵局帳戶兌現後，被告隨即在同年五月
      三十一日、六月二日（此時點在前開支票兌現後數日、被告將存摺返還給告訴
      人數日前）提領幾乎殆盡；再佐以被告自承：「（問：為何保險金在八十六年
      五月三十一日及八十六年六月二日就幾乎提領完畢？）他回宜蘭，我想留一些
      餘額給他用，所以我把大筆的金額提出來方便我日後生活費的支付」、「（問
      ：為何要先提日後的生活費用？）因為我要把簿子及印鑑章交還給他，所以我
      先提出來」、「（問：妳留多少保險金給他花用？）他（指告訴人）跟我說留
      五千元給他就可以了」等語（見原審法院九十二年一月二十一日訊問筆錄），
      堪認被告蓄意在將存款簿及印章返還予告訴人前，將告訴人郵局帳戶內之存款
      提領一空。
  ３、告訴人指稱當時其向被告索回其所有之存款簿，被告返還與一本新申請之儲金
      簿乙節，有告訴人所庭呈之郵政存簿儲金簿影本附卷可稽（原審卷第二二三頁
      至二三二頁），並為被告所是認，查該儲金簿之核發日期為八十六年六月二日
      ，該儲金簿所列載之第一筆提領款項，係八十六年六月二日提領二萬元，惟在
      此筆交易前之其餘存提款交易，包括同日（八十六年六月二日）被告所提領之
      共前五筆五十萬元的交易記錄均未列在其上，則被告交付新存摺予告訴人時，
      隱匿保險理賠金已核發、及其已提領之事實，告訴人亦無從於所持有之該本儲
      金簿發覺。
  ４、綜合上情，堪認被告係刻意隱匿保險金已核發及其自告訴人之帳戶內將所有款
      項提領幾近殆盡，苟告訴人事前已同意將全部保險理賠金都交給被告處理，被
      告何應不致以上述隱瞞的方式迅速將全部金額提領殆盡，而於以新存摺返還被
      告時復不對被告言明。是其所辯顯不可採。
（四）按夫妻於日常家務，互為代理人，民法第一千零三條第一項固定有明文；又依
      同法第一千零二十一條之規定：妻對於夫之原有財產，於一千零三條所定代理
      權限內，得處分之。是依前述規定觀之，夫妻僅限於日常家務，始互為代理人
      。此所謂日常家務，包括衣、食、住、育、樂及醫療等一切家庭生活所必要之
      事項及因此所生之法律行為，凡在前述範圍內，夫妻依法互為他方之代理人，
      無庸本人再以意思表示授權。但若非家庭日常家務，除非經由他方授權外，即
      不得謂夫妻間當然具有代理人身份。被告與告訴人雖係夫妻，惟被告於告訴人
      向其要求返還所有存摺、印章時，竟於三日內分二次將告訴人所有之存款二百
      餘萬元幾乎提領殆盡，該大量提領存款的行為，已難認係本於日常家務代理之
      行為範疇。況依被告所述其所提領之前述款項，其中有六十萬元、二十四萬元
      、九萬元、一萬元均是交付被告父親（被告辯稱是返還其父親借款、死會款等
      ），其餘款項則係歸其所有方便日後生活費之支付（見原審法院九十二年八月
      十三日審判筆錄），亦難認係屬日常家務代理之範圍。雖被告辯稱是作為自己
      與子女之生活費用，惟查被告亦有工作能力，且其斯時較諸全盲重殘之告訴人
      更具謀生能力，亦負有撫養子女之義務，豈能僅圖自己未來生活之便，將告訴
      人帳戶內之二百餘萬元存款提領殆盡，僅留下一萬餘元之存款予雙目失明、行
      動不便的告訴人作為生活之資。被告在未得其夫即告訴人之同意下，擅自以告
      訴人之名義提領該筆金額，尚不得認係夫妻日常家務之代理行為範疇。
（五）證人即被告之父乙○○於本院審理中到庭，雖證稱被告買房子有向其借款六十
      萬元云云，惟就此並未提出任何資料佐證，且乙○○亦稱被告還此六十萬元係
      房子賣掉以後用現金還款等語，核與被告所辯係以此保險理賠金清償不符。證
      人即被告之弟丁○○於本院審理中到庭，證稱有看到被告買房子時回家向其父
      借錢云云，因此認被告與告訴人夫妻之錢係被告在管理及告訴人出事後，其小
      孩由被告帶云云。又證人甲○○、己○○夫妻於本院審理中到庭，雖證稱與被
      告係七十年間之同事，素有交往，八十年左右搬至高雄，亦知被告與告訴人家
      中之財務係由被告管理云云，惟依其二人所述，被告係一、二年始至高雄一次
      ，係以去高雄時都是被告在付錢，及甲○○與被告係有一萬元左右之小額金錢
      往來等情，而認係被告管理財務，惟依其二人所證述之交往情形，甚至己○○
      連被告家住北部何處亦不知悉，實難認其二家交往密切而且相知頗深（以上四
      人證詞，詳見本院審判筆錄）。是上開四名證人證述內容是否確實，已不無起
      疑，且依其等所證述之內容，亦難以推翻前開不利之證據，自不足以據為有利
      於被告之認定。又證人陳秋香於偵查中所稱告訴人之保費都是由被告繳納云云
      ，縱屬實，亦不足以卸免被告前開行使偽造文書私文書及詐欺之罪責。
（六）綜上，本件事證明確，被告所辯均不足採，其犯行堪以認定。
二、核被告丙○○所為，係犯刑法第二百十六條、第二百十條之行使偽造私文書罪、
    第三百三十九條第一項之詐欺取財罪。被告盜用印章之行為，係偽造私文書之部
    分行為，而偽造私文書之低度行為，為行使之高度行為所吸收，均不另論罪（公
    訴人認被告亦犯盜用印章罪，尚有誤會）。被告於八十六年五月三十一日之四筆
    提款行為、及同年六月二日之六筆提款行為，均分別係基於同一犯意下之同一行
    為，各只論以一罪（最高法院七十三年台上字第三六二九號判例參照）。被告先
    後於前開二日之二次行使偽造私文書、詐欺取財之犯行，均時間緊接，觸犯構成
    要件相同之罪名，顯係基於概括之犯意反覆為之，為連續犯，均應論以一罪，並
    依法加重其刑。被告所犯上開二罪間有方法、目的之牽連關係，為牽連犯，應從
    一重依連續行使偽造私文書罪處斷。又公訴人起訴之事實雖未敘及被告於八十六
    年六月二日提領二萬元的犯行，然該部分事實與公訴人起訴之事實既具有連續犯
    之裁判上一罪關係，為起訴效力所及，應併予審究。
三、原審以被告前開犯罪，罪證明確，適用刑法第五十六條、第二百十六條、第二百
    十條、第三百三十九條第一項、第五十五條、第二條第一項前段、第四十一條第
    一項前段、罰金罰鍰提高標準條例第一條前段、第二條之規定，審酌被告犯罪之
    動機、目的，告訴人受有前述重傷情緒不佳，被告身為告訴人之妻，其精神上必
    亦承受強大之壓力和委屈；被告獨力撫養二名子女，經濟負擔亦屬沈重；及被告
    犯後態度等一切情狀，量處有期徒刑四月，並以被告行為後，刑法第四十一條經
    修正公布，易科罰金之適用範圍擴大為最重本刑五年以下有期徒刑之罪，比較新
    舊刑法第四十一條之規定，以修正後之規定較有利於被告，而適用裁判時之法律
    即修正後之刑法第四十一條諭知易科罰金之折算標準。及被告盜用印章所蓋之印
    文係屬真正印章之印文，並非屬偽造印章之印文；而偽造之提款單，業已行使交
    付予郵局，且因已逾郵局檔案保管年限，均已燒燬乙節，有中華郵政股份有限公
    司九十二年七月二十三日儲字第０九二０七０九二九五號函附卷可稽（見原審卷
    第二五０頁），是不為沒收之諭知，均於判決理由詳予敘明，經核認事用法及量
    刑均無不合，被告上訴猶執陳詞否認犯罪，為無理由，應予駁回。
四、公訴意旨另以：被告丙○○明知其未得告訴人戊○○之同意，竟為領取保險金，
    於八十六年四月間（起訴書誤載為五月間），在國華人壽之申請書上盜蓋戊○○
    之印章，持以向國華人壽申請戊○○因前開重傷害所應得之保險理賠金二百零三
    萬八千一百三十二元，使國華人壽陷於錯誤，而開立付款行彰化銀行，票號ＡＲ
    0000000號，受款人為戊○○之支票一張，經由該公司職員陳秋香交給，
    因認被告此部分亦涉有刑法第二百十六條、第二百十條之行使偽造私文書、第二
    百十七條之盜用印章罪（註：此行為應為行使偽造文書罪嫌之階段行為，不另論
    罪）、第三百三十九條第一項之詐欺取財罪嫌。公訴人認被告涉有上開罪嫌，係
    以告訴人戊○○之指述為據，惟被告否認有前開犯行。本件告訴人雖指稱：伊完
    全不知被告以其名義申領本件保險理賠之事，證人彭國揚至陽光教養會看伊前，
    被告對伊訛稱是被告任職之唯美公司所投保的團體保險人員要來了解，伊不知彭
    國揚是來處理本件至尊保本終身人壽保險的理賠事宜，彭國揚來探視時，被告亦
    在場云云。然查：
（一）證人彭國揚證稱：當時伊先電話跟告訴人聯絡，其後伊依約定時間前往探視告
      訴人，並詢問事發經過以核對申請資料是否正確，當時伊有表明是國華人壽來
      徵信的，且有留一張名片給告訴人，伊和告訴人見面時，被告並未在場，事後
      據伊了解，告訴人有打電話至公司理賠部向徐先生（指徐澤鋆）查詢，但查詢
      的內容伊不清楚等語（見九十一年度偵續字第五號卷第一○二頁背面、第一○
      三頁、原審卷第五十六至五十九頁）。是依證人彭國揚所述，其前往陽光教養
      會探視告訴人係先與告訴人電話聯絡，且其與告訴人會面當時被告並不在場，
      顯見被告於申請本件保險理賠金時，有提供告訴人之聯絡管道予國華人壽人員
      ，並未刻意主導本件國華人壽理賠人員與告訴人會面之事宜。其次，證人彭國
      揚與告訴人會面時，雖未說明係處理何保險，然有表明是國華人壽人員來徵信
      ；參以，告訴人既明知有向國華人壽投保本件至尊保本終身人壽保險，則衡諸
      常情，其於八十五年十月發生事故後，應會主動向國華人壽申請本件保險理賠
      ，尤其八十六年四月間彭國揚前去探視後，如告訴人認為彭國揚是因辦理被告
      公司之團體保險理賠才去徵信，衡情於彭國揚離去後，告訴人亦會聯想及對本
      件至尊保本終身人壽保險提出理賠申請，惟依告訴人所述，迄至八十六年九月
      其本人發現保險金遭盜領前（斯時距告訴人發生事故已近一年）均未提出申請
      ，顯然告訴人稱不知彭國揚是因本件保險而前往徵信，與常情有悖。
（二）證人徐澤鋆（國華人壽理賠部人員）證稱：「（問：你是否有跟戊○○接觸過
      ？）我接過戊○○打電話給我，說他沒有拿到錢」、「（問：他是何時打電話
      給你？）發保險金後，過了幾個月他打電話給我，說他沒有拿到錢」等語（見
      九十一年度偵續字第五號卷第一一五頁背面、第一一六頁）；另證人陳秋香亦
      證稱：「告訴人當時打電話跟我請教人壽險是否被領走，我說難道瑪麗沒有跟
      你說嗎？我在接到這通電話，就知道事情有問題了。告訴人繼續問我，被告是
      如何過去請領理賠金，我很坦白的告訴他整個過程」等語（見原審法院九十二
      年四月四日審判筆錄）。依上開證人之證詞，告訴人嗣後打電話至國華人壽詢
      問時，均係稱伊「沒有拿到錢」，並非稱伊「尚未申請理賠」，據此亦堪認告
      訴人當時應知悉被告以其配偶之身分代其申請本件保險理賠，其既未在國華人
      壽理賠人員彭國揚前往徵信時，表示反對之意思表示，應認其對於被告代其申
      請保險理賠乙事，至少有默示之授權。
（三）被告領取保險金支票後，係存入告訴人之郵局帳戶提示（已如前述），則該筆
      保險金既係進入告訴人所支配使用的帳戶內，從而亦難認此部分被告另涉有行
      使偽造文書及詐欺取財之罪嫌，是此部分原應對被告為無罪之諭知，惟公訴人
      認被告此部分之犯行與前開經論罪科刑部分，具有連續犯裁判上一罪之關係，
      故不另為無罪之諭知，附此敘明。
據上論斷，應依刑事訴訟法第三百六十八條之規定，判決如主文。
本案經檢察官張秋雲到庭執行職務。
中      華      民      國      九十三    年　    三 　   月  　十六　  日
                              臺灣高等法院刑事第四庭
                                  審判長法  官  蔡  永  昌
                                        法  官  陳  榮  和
                                        法  官  蔡  國  在
右正本證明與原本無異。
如不服本判決，應於收受送達後十日內向本院提出上訴書狀，其未敘述上訴之理由者
並得於提起上訴後十日內向本院補提理由書（均須按他造當事人之人數附繕本）。
                                        書記官  耿  鳳  君
中　　　華　　　民　　　國　　　九十三　  年　　　三　  　月　　十七　　日
附錄：本判決論罪科刑法條全文
刑法第二百一十六條（行使偽造變造或登載不實之文書罪）
行使第二百十條至第二百十五條之文書者，依偽造、變造文書或登載不實事項或使登
載不實事項之規定處斷。
刑法第二百十條（偽造變造私文書罪）
偽造、變造私文書，足以生損害於公眾或他人者，處五年以下有期徒刑。
刑法第三百三十九條（普通詐欺罪）
意圖為自己或第三人不法之所有，以詐術使人將本人或第三人之物交付者，處五年以
下有期徒刑、拘役或科或併科一千元以下罰金。
附表
┌───────┬─────────┬────────────┐
│  領款日期    │     領款金額     │   提款單上盜用印章 　  │
│              │     (新臺幣)     │     之用印枚數         │
├───────┼─────────┼────────────┤
│  86.05.31    │     241500 元    │      二枚              │
├───────┼─────────┼────────────┤
│  86.05.31    │     660000 元    │      二枚              │
├───────┼─────────┼────────────┤
│  86.05.31    │     250000 元    │      二枚              │
├───────┼─────────┼────────────┤
│  86.05.31    │     200000 元    │      二枚              │
├───────┼─────────┼────────────┤
│  86.06.02    │     200000 元    │      一枚              │
├───────┼─────────┼────────────┤
│  86.06.02    │     100000 元    │提款單已銷燬，不知枚數  │
├───────┼─────────┼────────────┤
│  86.06.02    │     100000 元    │提款單已銷燬，不知枚數  │
├───────┼─────────┼────────────┤
│  86.06.02    │     100000 元    │提款單已銷燬，不知枚數  │
├───────┼─────────┼────────────┤
│  86.06.02    │     100000 元    │提款單已銷燬，不知枚數  │
├───────┼─────────┼────────────┤
│  86.06.02    │     100000 元    │提款單已銷燬，不知枚數  │
├───────┼─────────┼────────────┤
│  86.06.02    │      20000 元    │提款單已銷燬，不知枚數  │
└───────┴─────────┴────────────┘
